臺灣花蓮地方法院民事判決　　　　　　　 100年度訴字第91號
原　　　告　林金鎗
訴訟代理人　林政雄律師
　　　　　　許嚴中律師
被　　　告　黃美桂
訴訟代理人　曾泰源律師
上列當事人間所有權移轉登記等事件，本院於民國100 年12月16
日言詞辯論終結，判決如下：
    主  文
被告應將其所有坐落花蓮縣吉安鄉○○段第一０一三地號之土地
，應有部分二分之一移轉登記為原告所有。
被告應給付原告新台幣參拾玖萬捌仟參佰肆拾元。
原告其餘之訴駁回。
訴訟費用由被告負擔。
本判決第二項得假執行；但被告如以新台幣參拾玖萬捌仟參佰肆
拾元為原告預供擔保，得免為假執行。
原告其餘假執行之聲請駁回。
    事實及理由
一、原告主張：兩造於民國71年10月15日合資購買坐落花蓮縣吉
    安鄉○○段第1013地號之農地（下稱系爭土地，重測前地號
    為田浦段第511號)，因原告不具備自耕農身分，無法登記為
    所有權人，乃約定將系爭土地之所有權全部登記為被告一人
    所有，但原告仍保有一半之權利。故兩造間實已成立借名登
    記契約，由原告將系爭土地應有部分二分之一所有權登記於
    被告名下。現農地政策業已開放，原告得請求登記為系爭土
    地持分二分之一之共有人，經向被告請求均未獲置理，爰提
    起本訴向被告為終止借名登記契約之意思表示，請求被告將
    系爭土地之所有權二分之一移轉為原告所有。又兩造於訂立
    借名登記契約時曾約定被告不得就系爭土地為擔保、抵押等
    有損原告權益之事，如有違反，被告除應賠償原告之損害外
    並應給付新台幣(下同)500,000 元之違約金。而查被告於71
    年11月8日、84年7月13日前後二次將系爭土地為花蓮縣吉安
    鄉農會設定合計3,900,000 元之最高限額抵押權，目前實際
    積欠債務則為796,679 元。故被告縱依約將系爭土地二分之
    一返還原告，因其上設有抵押權之負擔，致原有將受有上述
    債務二分之一即398,340 元之損害，被告除應賠償原告外，
    並應依約給付原告500,000 元之違約金。為此提起本訴，並
    聲明：(一)如主文第一項所示。(二)被告應給付原告898,34
    0元。(三)金錢給付部分願供擔保請准宣告假執行。
二、被告則以：被告於71年間購買系爭土地，曾向原告借款440,
    000 元，兩造並未成立借名登記契約或信託契約，原告提出
    之契約書被告並不知其文義，係因原告之請求而簽名於上。
    其後被告與被告之配偶因感念原告借錢購買系爭土地，於86
    年間將被告購入之主權段42、43地號之土地過戶給原告，與
    原告所有之41地號合併。被告與配偶並出資在41地號土地上
    興建房屋，並將房屋之一部供原告出租他人收益，被告並代
    墊電費，故被告對原告付出之代價早已超出原告借支之440,
    000 元，應認被告購買系爭土地已無積欠原告任何債務，更
    無借名登記之關係存在。退步言，縱認兩造間有借名登記契
    約，且被告確曾以系爭土地向吉安農會抵押借款，但被告請
    求500,000 元之違約金消滅時效已完成，被告得拒絕給付。
    又被告向吉安農會借款迄今均按月清償本息，並無對原告造
    成任何損害，原告請求賠償亦有未洽。如認被告有賠償之責
    ，以上述被告提供原告房屋出租他人之收益及被告代墊之電
    費，亦得抵銷原告此部分之請求。故原告提起本訴並無理由
    云云，資為抗辯；並聲明(一)原告之訴駁回。(二)願供擔保
    ，請准免為假執行。
三、原告主張之事實，業據其提出土地登記謄本、合夥購買土地
    信託登記協定書(下稱系爭契約書)等物為證，被告對於上述
    證物之真正並不爭執，但以上情置辯。故本件爭點在於(一)
    兩造間就系爭土地有無成立借名登記契約？(二)原告請求被
    告賠償損害並給付違約金，有無理由？
四、本院之判斷：
(一)按稱「借名登記」者，謂當事人約定一方將自己之財產以他
    方名義登記，而仍由自己管理、使用、處分，他方允就該財
    產為出名登記之契約，其成立側重於借名者與出名者間之信
    任關係，在性質上應與委任契約同視，倘其內容不違反強制
    、禁止規定或公序良俗者，固應賦予無名契約之法律上效力
    ，並類推適用民法委任之相關規定；最高法院98年度台上字
    第990 號判決可資參照。查依卷附系爭契約書之內容而觀，
    其上已載明系爭土地為二造出資合購，以被告為登記名義人
    ，原告保有一半之權利，系爭土地可供建築之用時原告得請
    求被告配合辦理分割，原告就其權利得出售讓渡他人，受讓
    人亦與原告有相同之權利，被告就系爭土地之全部不得為處
    分行為，且系爭土地之權狀由原告保管等內容。是兩造間就
    系爭土地確已約定其中二分之一之所有權事實上為原告所有
    ，僅係借用被告之名義登記，原告就其所有部分仍有完全之
    處分權能，被告則不得任意加以處分等事實，已堪認定。雖
    兩造間就系爭契約書之名稱係記載為「合夥購買土地信託登
    記協定書」，但依上述兩造約定內容，實與所謂之信託行為
    有所不同，反較接近首引判決所示之要件，故原告主張兩造
    間係成立借名登記契約，尚無不合。就此被告雖辯稱其與原
    告間僅成立借貸關係，並無借名登記關係云云。核其所辯，
    有悖於上述系爭契約書上之明白記載，顯係臨訟恣意為之，
    毫無可信。是兩造間就系爭土地二分之一所有權既有借名登
    記之情形存在，則依諸上引判決意旨並類推民法第549條第1
    項之規定，原告自得提起本訴，主張終止借名登記契約。又
    我國關於農地不得分割、共有及由非自耕農取得所有權等限
    制，業於89年間取消，故原告自得於終止借名登記契約後，
    請求被告將系爭土地應有部分二分之一之所有權移轉登記為
    原告所有，成為系爭土地之分別共有人。
(二)次按因可歸責於債務人之事由，致為不完全給付者，債權人
    得依關於給付遲延或給付不能之規定行使其權利；民法第22
    7條第1項定有明文。本件原告於借名登記契約終止後，所得
    請求被告返還者，為完全之系爭土地二分之一所有權。而查
    被告自認其將系爭土地全部向吉安農會設定抵押借款，目前
    尚積欠796,679 元等事實，亦為原告所不爭。準此，原告所
    受領返還之土地其上仍有抵押債務之負擔，而有受債權人吉
    安農會追償之危險，自應認系爭土地之價值有所減損，以原
    告得請求二分之一所有權而言，即受有相當於398,340 元之
    損害，故在被告未清償債務塗銷抵押權前，其縱依約移轉系
    爭土地所有權二分之一予原告，亦為不完全給付，依上引法
    條，原告自得請求被告賠償損害而給付398,340 元。被告抗
    辯其均有按月清償本息，其抵押借款行為依兩造約定並未對
    原告發生損害云云，於法不合，自非可採。至被告另抗辯其
    過戶土地給原告、提供房屋供原告出租收益、代原告繳納電
    費，應可消滅實非借名登記契約之借貸關係，且可抵銷上述
    之賠償責任云云。惟查其對原告所為給付行為縱然屬實，衡
    情亦係基於兩造間因親屬關係而就其他不動產之使用分管約
    定、家庭生活費或扶養費之負擔等法律關係而生，難認原告
    因此即對被告負有債務，且與本件借名登記契約並無關聯，
    其此部分之抗辯於法仍屬無據，同非可採。
(三)末按請求權，因十五年間不行使而消滅。但法律所定期間較
    短者，依其規定；民法第125 條亦規定甚明。查被告違約將
    系爭土地全部設定抵押之行為，最遲係於84年7 月13日，此
    為兩造所是認，迄原告提起本訴時止，已逾15年之消滅時效
    ，故被告抗辯其得拒絕給付系爭契約書上所約定之違約金50
    0,000元，即無不合，可資採認。
五、綜上所述，原告本於借名登記契約之法律關係，請求被告移
    轉系爭土地二分之一所有權，並給付398,340 元，為有理由
    ，應予准許。逾此範圍之請求則難謂有據，應予駁回。
六、本判決第二項為命被告給付未逾500,000 元之判決，應依職
    權宣告假執行。至原告其餘假執行之聲請因訴之駁回而失所
    依附，應併予駁回。另被告陳明願供擔保，請准宣告免假執
    行，就原告金錢給付勝訴部分核無不合，爰酌定相當擔保金
    額准許之。
七、訴訟費用裁判之依據：民事訴訟法第79條。
中    華    民    國   100    年    12    月    30    日
                            臺灣花蓮地方法院民事庭
                              法      官    陳鈺林
上列為正本係照原本作成。
如不服本判決，應於送達後20日內，向本院提出上訴狀並表明上
訴理由，如於本判決宣示後送達前提起上訴者，應於判決送達後
10日內補提上訴理由書（須按他造當事人之人數附繕本）。
中    華    民    國   100    年    12    月    30    日
                              法院書記官    許志豪